ACORDAO-COMPLETO-2568222

ACÓRDÃO 3184/2023 ATA 11/2023 - PRIMEIRA CÂMARA

VISTOS, relatados e discutidos estes autos de tomada de contas especial instaurada pelo Fundo Nacional de Desenvolvimento da Educação, relativa à aplicação dos recursos repassados pela União ao município de Santa Helena/MA no âmbito do Programa de Educação Infantil - Apoio Suplementar, exercício de 2014.
ACORDAM os ministros do Tribunal de Contas da União, reunidos em sessão da 1ª Câmara, ante as razões expostas pelo relator, em:
9.1. acatar as alegações de defesa apresentadas pelo Sr. João Jorge de Weba Lobato e julgar regulares suas contas, dando-lhe quitação plena;
9.2. acolher parcialmente as razões de justificativa do Sr. Zezildo Almeida Júnior;
9.3. determinar ao Fundo Nacional de Desenvolvimento da Educação (FNDE) , com fulcro no art. 60 da Portaria Interministerial 424/2016, que, caso exista, na conta específica do ajuste/programa, saldo financeiro decorrente dos repasses federais, não utilizados, solicite à instituição financeira albergante a devolução dos valores à conta única do Tesouro Nacional, noticiando a esta Corte, no prazo de 60 (sessenta) dias, as providências adotadas;
9.4. enviar cópia deste acórdão ao FNDE e aos responsáveis; 
9.5. informar aos interessados que o inteiro teor da presente deliberação estará disponível para consulta no dia seguinte à sua oficialização, no endereço www.tcu.gov.br/acordaos.

Tomada de contas especial instaurada em razão de omissão no dever de prestar contas de recursos destinados ao Programa de Educação Infantil - Apoio Suplementar.

Primeira Câmara

Município de Santa Helena/MA.

3. Responsáveis/Interessado:
3.1. Responsáveis: João Jorge de Weba Lobato (XXX.233.203-XX); Zezildo Almeida Júnior (XXX.131.633-XX).
3.2. Interessado: Fundo Nacional de Desenvolvimento da Educação (FNDE).

13.1. Ministros presentes: Walton Alencar Rodrigues (Presidente), Jorge Oliveira e Jhonatan de Jesus.
13.2. Ministro-Substituto convocado: Augusto Sherman Cavalcanti.
13.3. Ministro-Substituto presente: Weder de Oliveira (Relator).

WEDER DE OLIVEIRA

Reproduzo a instrução da antiga Secretaria de Controle Externo de Tomada de Contas Especial (SecexTCE) , com os ajustes de forma pertinentes[footnoteRef:2]: [2:  Peças 72-74.] 
"INTRODUÇÃO
1.	Cuidam os autos de tomada de contas especial instaurada pelo Fundo Nacional de Desenvolvimento da Educação, em desfavor dos Srs. João Jorge de Weba Lobato (gestões 2013-2016 e 2021-2024) e Zezildo Almeida Junior (gestão 2017-2020) , prefeitos municipais de Santa Helena (MA) , em razão de omissão no dever de prestar contas dos recursos recebidos no âmbito do Programa de Educação Infantil - Apoio Suplementar, no exercício de 2014.
HISTÓRICO
2.	Os recursos foram repassados em ordem bancária única, no valor de R$ 155.417,70 (peça 3) , creditada na conta corrente específica na data de 11/3/2014, conforme documenta o extrato bancário (peça 4, p. 1) .
3.	Expirado o prazo para a apresentação da prestação de contas na data de 21/10/2018, as contas não foram prestadas, como narrava a Informação 230/2020/SEOPC/COPRA/CGCAP/DIFIN/FNDE, de 31/1/2020 (peça 5) . Efetuadas as comunicações pertinentes pelo repassador aos ex-gestores (peças 6-7) , constou apenas o comprovante de recebimento pelo Sr. Zezildo Almeida Junior, por meio de acesso ao sistema em 16/1/2019 (peça 8) , tendo a comunicação dirigida ao Sr. João Jorge de Weba Lobato concluída pela publicação de edital na imprensa oficial (peça 6, p. 4-5) . 
4.	Inertes ambos os agentes, a Informação 230/2020/SEOPC/COPRA/CGCAP/DIFIN/FNDE, de 31/1/2020 (peça 5) concluiu pela responsabilização do Sr. João Jorge de Weba Lobato pelo débito verificado, enquanto o seu sucessor, o Sr. Zezildo Almeida Junior seria o responsável pela omissão quanto ao dever de prestar contas. 
5.	O tomador de contas, em seu relatório, entretanto, posicionou-se pela responsabilidade solidária de ambos os agentes quanto ao débito (peça 11) , no que foi acompanhado pelas instâncias subsequentes do controle interno (peças 15-17) , manifestações das quais tomou ciência a autoridade ministerial (peça 18) .
6.	Em intervenção inicial nos autos, a SecexTCE, em pareceres convergentes (peças 25-27) , após atestar a presença, no processo, dos pressupostos de constituição e de procedibilidade constantes das disposições legais e regimentais, bem como aquelas instituídas pela Instrução Normativa TCU 71/2012, com a redação capitulada pela Instrução Normativa TCU 76/2016, apurou que, de acordo com os extratos bancários coligidos (peças 22-23) , a movimentação dos recursos a partir do exercício considerado (2014) foi operada exclusivamente pelo Sr. João Jorge de Weba Lobato, cabendo-lhe, portanto, a responsabilidade em caráter pessoal pelo débito correspondente. Destacou-se que, considerando a inexistência de repasses em período posterior, no âmbito do programa, ao ente federado, e os registros dos extratos bancários, o débito estaria circunscrito aos lançamentos verificados na conta corrente específica, abaixo tabulados: 
	Dispêndios a partir de 2014 

	Data
	Descrição
	Valor (R$) 

	9/1/2014
	Ted Transf. Eletr. Disponível
	70.453,14

	9/1/2014
	Ted Transf. Eletr. Disponível
	1.806,49

	9/5/2014
	Ted Transf. Eletr. Disponível
	105.296,80

	15/5/2014
	Ted Transf. Eletr. Disponível
	23.863,62

	21/5/2014
	Ted Transf. Eletr. Disponível
	23.603,50

	Total dispendido
	225.023,55

7.	Ao Sr. Zezildo Almeida Junior caberia a pertinente audiência, diante da omissão verificados quanto ao dever de apresentar a prestação de contas, ou adotar as providências alternativas especificadas na Súmula 230 do Tribunal de Contas da União. 
8.	Com estes pressupostos, foram delineados e efetuados (peças 33-36) , com base em competência delegada, os chamamentos dos agentes arrolados, na seguinte disposição: 
'Irregularidade 1: não comprovação da boa e regular aplicação dos recursos federais repassados ao município de Santa Helena - MA, em face da omissão no dever de prestar contas dos valores transferidos no exercício de 2014, no âmbito do Programa de Educação Infantil - Apoio Suplementar, cujo prazo encerrou-se em 21/10/2018.
Fundamentação para o encaminhamento: 
Como restou caracterizada a omissão no dever de prestar contas, também se verificou a não comprovação da boa e regular aplicação dos recursos objeto deste processo.
Nesse diapasão, cabe ressaltar que é pacífica a jurisprudência deste Tribunal no sentido de que compete ao gestor o ônus de provar a aplicação regular dos recursos que lhe foram confiados (Acórdão 974/2018-TCU-Plenário (relator: Bruno Dantas) , 511/2018 - Plenário (relator: Aroldo Cedraz) , 3875/2018 -1ª Câmara (relator: Vital do Rêgo) , 1983/2018  - 1ª Câmara (relator: Bruno Dantas) , 1294/2018 - 1ª Câmara (relator: Bruno Dantas) , 3200/2018 - 2ª Câmara (relator: Aroldo Cedraz) , 2512/2018 - 2ª Câmara (relator: Aroldo Cedraz) , 2384/2018 - 2ª Câmara (relator: José Múcio Monteiro) , 2014/2018 - 2ª Câmara (relator: Aroldo Cedraz) , 901/2018 - 2ª Câmara (relator: José Múcio Monteiro) , entre outros) .
Evidências da irregularidade: documento técnico presente na peça 5, 22 e 23.
Normas infringidas: art. 37, caput, c/c o art. 70, parágrafo único, da Constituição da República Federativa do Brasil; art. 93 do Decreto-lei 200/1967; art. 66 do Decreto 93.872/1986; Resolução CD/FNDE 17, de 16/5/2013.
Débitos relacionados ao responsável João Jorge de Weba Lobato:
	Data de ocorrência
	Valor histórico (R$) 
	Identificador 

	9/1/2014
	70.453,14
	D

	9/1/2014
	1.806,49
	D

	9/5/2014
	105.296,80
	D

	15/5/2014
	23.863,62
	D

	21/5/2014
	23.603,50
	D

	10/3/2021
	16.623,17
	C

Valor atualizado do débito (sem juros) em 10/3/2021: R$ 305.958,42.
Cofre credor: Fundo Nacional de Desenvolvimento da Educação.
Responsável: João Jorge de Weba Lobato.
Conduta: não demonstrar a boa e regular aplicação dos recursos federais recebidos e geridos por meio do instrumento em questão, no exercício de 2014, em face da omissão na prestação de contas, cujo prazo encerrou-se em 21/10/2018.
Nexo de causalidade: a conduta descrita impediu o estabelecimento do nexo causal entre as possíveis despesas efetuadas com os recursos recebidos, no âmbito do instrumento em questão.
Culpabilidade: não há excludentes de ilicitude, de culpabilidade e de punibilidade; é razoável supor que o responsável tinha consciência da ilicitude de sua conduta; era exigível conduta diversa da praticada, qual seja, desincumbir-se do seu dever por meio da apresentação da prestação de contas no prazo e forma devidos. 
Encaminhamento: citação.
Irregularidade 2: não cumprimento do prazo originalmente estipulado para prestação de contas do Programa de Educação Infantil - Apoio Suplementar, cujo prazo encerrou-se em 21/10/2018.
Fundamentação para o encaminhamento: 
O sucessor está sendo responsabilizado pelo descumprimento do prazo para prestar contas dos recursos ora questionados, pois não cumpriu a referida obrigação prevista para a data 21/10/2018 bem como não tomou as providências necessárias para o resguardo do patrimônio público.  
No tocante à delimitação de responsabilidades entre antecessor e sucessor na gestão descentralizada de recursos federais, quando o termo final para apresentação da prestação de contas recai no mandado do sucessor, sem que ele (sucessor) tenha gerido os recursos do ajuste, cumpre mencionar os seguintes entendimentos sufragados pela jurisprudência dominante do Tribunal de Contas da União:
Embora o sucessor esteja obrigado a prestar contas em razão de a vigência do ajuste adentrar o seu mandato, na hipótese de os recursos serem geridos integralmente pelo antecessor, o sucessor não responderá solidariamente pelo débito, sem prejuízo de lhe ser aplicada multa e ter as contas julgadas irregulares, em razão da omissão no dever de prestar contas na forma e prazo devidos (Acórdão 1460/2018-TCU-Segunda Câmara-relator Aroldo Cedraz; Acórdão 2850/2018-TCU-Segunda Câmara-relator Augusto Nardes; Acórdão 14911/2018-TCU-Primeira Câmara-relator Benjamin Zymler; Acórdão 1290/2019-TCU-Segunda Câmara-relator Raimundo Carreiro; Acórdão 2968/2019-TCU-Segunda Câmara-relatora Ana Arraes; Acórdão 3868/2019-TCU-Primeira Câmara-relator Weder de Oliveira; Acórdão 3873/2019-TCU-Primeira Câmara-relator Walton Alencar Rodrigues) .
O sucessor poderá ficar isento de responsabilidade, por omissão no dever de prestar contas de recurso recebido por seu antecessor, se demonstrar a adoção de medidas efetivas visando ao resguardo do patrimônio público, seja por meio de solicitação de instauração de TCE, de ação civil pública, de ação de ressarcimento de dano, de representação ao Ministério Público ou de qualquer outra providência reconhecidamente capaz de buscar o ressarcimento do prejuízo causado do erário, sem prejuízo das providências previstas no § 8° do art. 26-A da Lei 10.522/2002 (Acórdão 3642/2012-TCU-Segunda Câmara, relator Raimundo Carreio, Acórdão 6295/2010-TCU-Primeira Câmara, relator Augusto Nardes, Acórdão 1313/2010-TCU-Primeira Câmara, relator Augusto Nardes, Acórdão 1080/2010-TCU-Segunda Câmara, relator Augusto Sherman, Acórdão 583/2010-TCU-Primeira Câmara, relator José Múcio Monteiro, entre outros) .
Evidências da irregularidade: documento técnico presente na peça 5.
Normas infringidas: art. 37, caput, c/c o art. 70, parágrafo único, da Constituição da República Federativa do Brasil; art. 93 do Decreto-lei 200/1967; art. 66 do Decreto 93.872/1986; Resolução CD/FNDE 17, de 16/5/2013.
Responsável: Zezildo Almeida Junior.
Conduta: descumprir o prazo originalmente estipulado para prestação de contas dos recursos federais recebidos à conta do instrumento em questão, o qual se encerrou em 21/10/2018.
Nexo de causalidade: a conduta descrita impediu o estabelecimento do nexo causal entre as possíveis despesas efetuadas com os recursos recebidos, no âmbito do instrumento em questão.
Culpabilidade: não há excludentes de ilicitude, de culpabilidade e de punibilidade; é razoável supor que o responsável tinha consciência da ilicitude de sua conduta; era exigível conduta diversa da praticada, qual seja, desincumbir-se do seu dever por meio da apresentação da prestação de contas no prazo e forma devidos. 
Encaminhamento: audiência.'
9.	Ambos os agentes compareceram aos autos, apresentando argumentações defensivas. 
10.	O Sr. Zezildo Almeida Junior constituiu advogado (peça 41) e informou ter representado ao Ministério Público Federal para o ajuizamento de ação civil pública contra seu antecessor, alegando falta de transição de mandato e indisponibilidade documental para apresentar as contas devidas. Remeteu, contudo, um protocolo automático de correio eletrônico originado pela Sala de Atendimento ao Cidadão do MPF (peça 44) , onde o objeto da comunicação não é identificável. Acostou também cópia de mensagem ao FNDE (peça 45) , na qual há menção ao assunto e o arquivo anexado é descrito como ausência de prestação de contas relativa ao programa em tela.
11.	Por seu turno, o Sr. João Jorge de Weba Lobato, identificando-se como advogado (OAB-MA 5647) , atuando em causa própria (como é permitido a qualquer cidadão, na legislação do TCU) , alegou (peças 48-51) que o atraso no envio da prestação de contas era derivado da indisponibilidade do sistema do FNDE para recebimento das informações e documentos pertinentes desde a aplicação dos recursos até a data de 24/8/2018. Finalizou acostando as telas da prestação de contas que introduziu no próprio sistema específico do FNDE (peça 58) , em 22/4/2021, na condição de prefeito municipal na gestão 2021-2024. 
12.	Em nova manifestação nos autos, a SecexTCE, novamente em pareceres uníssonos (peças 60-62) , diante da constatação do envio de prestação de contas intempestiva, efetuou, no uso de competência delegada, diligência ao FNDE para que este, na condição de órgão repassador dos recursos e instância primária de fiscalização de sua aplicação, emitisse pronunciamento técnico quanto às contas apresentadas a destempo. 
13.	A autarquia efetuou consulta à Secretaria de Educação Básica do Ministério da Educação, especificamente à sua Diretoria de Políticas e Diretrizes, para avaliação do alcance do objeto e dos objetivos na educação do programa no município, no ciclo pertinente. Como resposta, foi elaborado o Parecer 228/2021/COGEI/DPD/SEB/SEB (peça 66) .
14.	Na peça pertinente, foi esclarecido, preliminarmente, que a análise do cumprimento da meta física pelo ente federado é efetuada ex ante, ou seja, no momento da solicitação dos recursos, mediante o cotejo entre os dados do censo escolar com as informações inseridas pelos municípios no Sistema Integrado de Monitoramento e Controle do Ministério da Educação - o SIMEC. Em relação à execução financeira, foi ponderado que os recursos foram empregados na aquisição de 'bens, de uso individual ou coletivo, que visam garantir o cuidado integral e a segurança alimentar das crianças, de forma a assegurar o acesso e sua permanência na educação infantil, em conformidade com os normativos vigentes', o que permitiria aprovar a adequação das ações desenvolvidas. 
15.	Foi ressaltado, contudo, que esse pronunciamento não abrangeria propriamente a análise financeira da aplicação dos recursos, a qual foi empreendida pela Nota Técnica 2579960/DAESP-COPRA/CGCAP/DIFIN/FNDE (peça 71) , a qual, embora de forma singela, asseverou que 'não foi constatada ocorrência de natureza financeira que enseje ressalvas ou prejuízo'.
EXAME TÉCNICO
16.	A indisponibilidade do sistema até agosto de 2018 é incontroversa, mas sem relevância para aquilatar a conduta do Sr. João Jorge de Weba Lobato, até mesmo porque não lhe incumbia prestar as contas. Foi citado em decorrência da ignorância quanto à destinação dos valores repassados, diante da inexistência de prestação de contas, essa de responsabilidade do agente sucessor. Tendo sido asseverado pelo FNDE que a aplicação dos recursos foi escorreita, na forma e no limite das possibilidades de controle, pela Nota Técnica 2579960/DAESP/COPRA/CGCAP/DIFIN/FNDE (peça 71) , e prestadas as contas devidas, desnatura-se a irregularidade que ensejou sua convocação  ('não demonstrar a boa e regular aplicação dos recursos federais recebidos e geridos por meio do instrumento em questão, em face da omissão do dever de prestar contas') , sendo imperativo que suas alegações de defesa sejam acolhidas. 
17.	No tocante à omissão relativa ao dever de prestar contas, imputada ao Sr. Zezildo Almeida Junior, consistente no inadimplemento da obrigação de fazer, a qual é independente da própria gestão dos recursos, necessário se mostra delimitar o momento em que se configura a irregularidade pertinente.
18.	O marco temporal para a caracterização da omissão do dever de prestar contas é exatamente a citação e/ou audiência no processo de tomada de contas especial, no âmbito do Tribunal, sem o que o atraso constitui mera intempestividade (Acórdão 1427/2019-TCU-Plenário - Rel. Min. Benjamin Zymler; 964/2018 - Plenário - Rel. Min. Augusto Nardes; Acórdão 1792/2020-TCU-Primeira Câmara - Rel. Min. Weder de Oliveira; Acórdão 4816/2017-TCU-Segunda Câmara - Rel. Min. Ana Arraes) .
19. 	O Sr. Zezildo Almeida Junior foi notificado, ainda na fase interna do processo de tomada de contas especial, pelo FNDE por meio do Ofício 13455E/2018-SEOPC/COPRA/CGCAP/DIFIN/FNDE, de 18/12/2018 (peça 7) , constando o recebimento da comunicação por meio de acesso ao sistema de gestão de prestação de contas do FNDE na data de 16/1/2019. Portanto, a intempestividade se converteu em omissão propriamente dita, eis que a apresentação da prestação de contas ocorreu apenas após o responsável ter sido convocado a apresentar razões de justificativas pelo TCU.
20.	Tendo permanecido inerte, foi instado a se manifestar em sede de audiência na fase externa do processo de tomada de contas especial em 5/4/2021 (peça 39) , por meio do Ofício 11775/2021- TCU/Seproc, tendo apresentado as justificativas sintetizadas no item 10 desta instrução. 
21.	Nas justificativas apresentadas em defesa técnica, por meio de advogado constituído, sustenta que o Ofício 13455E/2018-SEOPC/COPRA/CGCAP/DIFIN/FNDE, de 18/12/2018 (peça 7) jamais lhe teria sido entregue, alegação incompatível com o comprovante de acesso à notificação, mediante acesso ao sistema, na data de 16/1/2019 (peça 8) .  
22.	Ainda no terreno na distribuição do ônus probatório, há que se mencionar a jurisprudência do Tribunal:
'Compete ao gestor de recursos públicos, por expresso mandamento constitucional e legal, comprovar adequadamente o destino dado a recursos públicos sob sua responsabilidade, cabendo-lhe o ônus da prova.' (Acórdão 84/2009-TCU-Segunda Câmara - Rel. Min. Raimundo Carreiro) .
'O ônus de demonstrar a regular aplicação de recursos federais recai sobre o agente público responsável por sua gestão.' (Acórdão 95/2013-TCU-Plenário - Rel. Min. Walton Alencar Rodrigues) .
'Eventuais dificuldades do gestor na obtenção dos documentos necessários à prestação de contas dos recursos geridos, inclusive as derivadas de ordem política, se não resolvidas administrativamente, devem ser por ele levadas ao conhecimento do Poder Judiciário por meio de ação própria, uma vez que a responsabilidade pela comprovação da boa e regular aplicação dos recursos públicos é pessoal.' (Acórdão 1838/2019-TCU-Primeira Câmara - Rel. Min. Vital do Rêgo) .
'As dificuldades de ordem política na obtenção de documentos necessários à prestação de contas de recursos de convênio, se não resolvidas com a administração municipal, devem, por meio de ação apropriada, ser levadas ao Poder Judiciário, não cabendo ao TCU garantir ao responsável o acesso à referida documentação.' (Acórdão 1731/2014-TCU-Segunda Câmara - Rel. Min. Marcos Bemquerer) .
23.	Não caberia ao gestor encarregado da apresentação da prestação de contas (Sr. Zezildo Almeida Junior) , portanto, desvencilhar-se de sua responsabilidade mediante a mera invocação de suposta conduta de sonegação documental por parte de seu antecessor na Prefeitura, sem exercer o direito individual constitucional de livre acesso ao Judiciário para resguardar seu alegado direito ou obstar o exercício do direito estatal de exigir-lhe a prestação de contas (art. 5º, XXXV, da Constituição Federal) . 
24.	Comente-se, por final, estar o Poder Judiciário plenamente aparelhado para demandas desta natureza, ao contrário do controle externo. Se não foi firmado recibo referente aos documentos acautelados pela Prefeitura por ocasião da transmissão de governo, conforme exigido pela Constituição do Estado-membro, poderia haver a necessidade de produzir provas, a partir de depoimentos pessoais, oitiva de testemunhas, acareações, audiências de instrução e julgamento, perícias etc. meios não previstos na processualística do TCU, na forma do art. 162 do RI/TCU.
25.	Insuficiente se mostra, portanto, a mera alegação de indisponibilidade documental para o cumprimento da obrigação de prestar contas, razão pela qual devem ser rejeitadas as razões de justificativa do Sr. Zezildo Almeida Junior. 
CONCLUSÃO
26.	Considerando que: ainda que de forma extemporânea, as contas foram apresentadas, não exsurgindo nos autos qualquer indicativo de gestão irregular dos valores, ou prejuízo ao erário; os pareceres do repassador foram favoráveis à aplicação dos recursos, não se identificando irregularidades outras além da omissão tratada; o gestor antecessor, encarregado da aplicação dos recursos, não era responsável pela apresentação das contas e não há indicativo de que qualquer ação ou omissão de sua parte haja concorrido para a deflagração do processo; o gestor sucessor deliberadamente se eximiu do dever de prestar contas, mesmo após a notificação efetuada na fase interna e a citação no processo de tomada de contas especial; na defesa apresentada por ocasião da audiência que lhe foi dirigida, apresentou argumentação incompatível com elementos de prova constantes dos autos e com a legislação aplicável, inclusive na próprio âmbito estadual; a omissão quanto ao dever de prestar contas se configura com a citação válida na fase externa do processo de tomada de contas especial; devem ser aceitas as alegações de defesa do Sr. João Jorge de Weba Lobato e rejeitadas as razões de justificativa do Sr. Zezildo Almeida Junior. 
PROPOSTA DE ENCAMINHAMENTO
27.	Diante do exposto, submetemos os autos à consideração posterior, opinando no sentido de: 
27.1	acatar as alegações de defesa do Sr. João Jorge de Weba Lobato;
27.2	rejeitar as razões de justificativa do Sr. Zezildo Almeida Junior; 
27.3	julgar regulares as contas do Sr. João Jorge de Weba Lobato, com fundamento nos arts. 10, § 2º, 16, I, e 17, da lei 8.443/1992 c/c o art. 201, § 2º, 207, parágrafo único, do RI/TCU;
27.4	julgar irregulares as contas do Sr. Zezildo Almeida Junior, com fundamento nos arts. 1º, I, 16, III, 'a', 19, parágrafo único, e 23, III, item 'b', da Lei 8.443/1992, c/c os arts. 1º, I, 209, I,  210, § 2º e 214, III, do RI/TCU, e condenando-o ao pagamento da multa prevista no art. 58 da lei 8.443/92, c/c o art. 268, II, do RI/TCU e fixando-lhe o prazo de 15 dias, para que comprove, perante este Tribunal, em respeito art. 214, III, 'a' e 'b', do RI/TCU, o recolhimento da dívida aos cofres do Tesouro Nacional, atualizada monetariamente e acrescida de juros de mora, até a data do efetivo recolhimento, nos termos da legislação vigente. 
27.5	autorizar, caso requerido, nos termos do art. 26 da Lei nº 8.443, de 1992, e do art. 217 do RI/TCU, o parcelamento das dívidas fixadas por este acórdão em até 36 (trinta e seis) parcelas mensais e sucessivas, com a atualização monetária e os correspondentes acréscimos legais, esclarecendo ao responsável que a falta de pagamento de qualquer parcela importará no vencimento antecipado do saldo devedor, sem prejuízo das demais medidas legais;
27.6	autorizar, desde logo, nos termos do art. 28, II, da Lei nº 8.443, de 1992, a cobrança judicial das dívidas fixadas por este acórdão, em caso de não atendimento às notificações; e
27.7	remeter cópia do acórdão que vier a ser proferido, bem como do relatório e do voto que o fundamentarem, à Procuradoria da República no Estado do Maranhão, nos termos do art. 16, § 3º, da Lei nº 8.443, de 1992, para o ajuizamento das ações penais e civis cabíveis".
O MP/TCU, representado pelo subprocurador-geral Lucas Rocha Furtado, manifestou-se de acordo com a proposta da unidade instrutiva[footnoteRef:3]. [3:  Peça 75.] 
É o relatório.

Antônio Augusto Sousa (OAB/MA 4.847), Zildo Rodrigues Uchoa Neto (OAB/MA 7.636) e outros, representando Zezildo Almeida Júnior.

Subprocurador-Geral Lucas Rocha Furtado.

TOMADA DE CONTAS ESPECIAL. FNDE. PROGRAMA DE EDUCAÇÃO INFANTIL - APOIO SUPLEMENTAR. EXERCÍCIO DE 2014. OMISSÃO NO DEVER DE PRESTAR CONTAS. CITAÇÃO E AUDIÊNCIA. APRESENTAÇÃO INTEMPESTIVA DA PRESTAÇÃO DE CONTAS AO FNDE. ELISÃO DO DÉBITO. ACOLHIMENTO DAS RAZÕES DE JUSTIFICATIVA E DAS ALEGAÇÕES DE DEFESA. CONTAS REGULARES DO GESTOR DOS RECURSOS. DETERMINAÇÃO AO FNDE. COMUNICAÇÕES.

TOMADA DE CONTAS ESPECIAL (TCE)

Unidade de Auditoria Especializada em Tomada de Contas Especial (AudTCE).

Em exame, tomada de contas especial instaurada pelo Fundo Nacional de Desenvolvimento da Educação (FNDE) em desfavor dos Srs. João Jorge de Weba Lobato (administração 2013-2016) e Zezildo Almeida Júnior (administrações 2017-2020 e 2021-2024) , respectivamente, ex-prefeito e atual prefeito do município de Santa Helena/MA, em razão da omissão no dever de prestar contas da aplicação dos recursos repassados ao município no âmbito do Programa de Educação Infantil - Apoio Suplementar, exercício de 2014.
Os recursos foram repassados em ordem bancária única, no valor de R$ 155.417,70[footnoteRef:2], creditada na conta corrente específica na data de 11/3/2014[footnoteRef:3]. [2:  Peça 3.]  [3:   Vide extrato bancário à peça 4, p. 1.] 
Não obstante se trate de recursos repassados para aplicação em 2014, a data final para apresentação da prestação de contas foi fixada em 21/10/2018, de modo que recaiu no mandato do Sr. Zezildo Almeida Júnior (iniciado em 1º/1/2017) .
Encerrado o prazo para apresentação da documentação comprobatória da boa e regular aplicação dos recursos sem que houvesse manifestação dos responsáveis e não atendidas as notificações que foram endereçadas aos responsáveis a respeito, foi instaurada a presente TCE, concluindo o tomador de contas[footnoteRef:4] pela ocorrência de dano ao erário no valor de R$ 155.417,70 (correspondente ao total depositado na conta específica em 2014) , imputado solidariamente aos Srs. João Jorge de Weba Lobato e Zezildo Almeida Júnior.  [4:  Relatório de TCE 224/2020 - Direc/COTCE/CGAPC/Difin-FNDE/MEC (peça 12) .] 
O órgão de controle interno concordou com as referidas conclusões[footnoteRef:5]. [5:  Peças 15-17.] 
No âmbito deste Tribunal, a extinta SecexTCE, em instrução preliminar, verificou, nos extratos bancários constantes dos autos[footnoteRef:6], que, além do repasse da quantia acima referida, também existia na conta específica saldo remanescente do exercício de 2013. Desse modo, considerou que o valor do débito deveria corresponder ao total gasto em 2014, R$ 225.023,55, abatido o saldo da aplicação financeira vinculada à conta específica, equivalente a R$ 16.623,17, em 10/3/2021. [6:  Peças 22-23.] 
Destacou que o dispêndio da totalidade dos recursos do programa se deu na administração do Sr. João Jorge de Weba Lobato. Sendo assim, realizou a citação do referido responsável pela não comprovação da boa e regular aplicação dos referidos valores.
No que tange ao Sr. Zezildo Almeida Júnior, entendeu que não havia dano a ser imputado, razão pela qual deveria apenas ser ouvido em audiência pelo "não cumprimento do prazo originalmente estipulado para prestação de contas do Programa Educação Infantil - Apoio Suplementar, cujo prazo encerrou-se em 21/10/2018".
Promovidas a citação e a audiência, ambos os responsáveis apresentaram defesa.
O Sr. Zezildo Almeida Júnior informou ter requerido ao Ministério Público Federal o ajuizamento de ação civil pública contra seu antecessor, alegando "falta de transição de mandato e indisponibilidade documental para apresentar as contas devidas"[footnoteRef:7]. [7:  Peça 42.] 
O Sr. João Jorge de Weba Lobato, por sua vez, alegou que o atraso no envio da prestação de contas teria decorrido da indisponibilidade do SigPC para recebimento das informações e documentos pertinentes desde a aplicação dos recursos até a data de 24/8/2018[footnoteRef:8]. Não obstante, assegurou que teria alimentado os documentos de prestação de contas no sistema em 22/4/2021, conforme recibo anexado aos autos[footnoteRef:9]. [8:  Peça 48.]  [9:  Peça 52.] 
Em atenção a diligência realizada pela secretaria, o FNDE efetuou consulta à Diretoria de Políticas e Diretrizes da Secretaria de Educação Básica do Ministério da Educação, para avaliação do alcance do objeto e dos objetivos na educação do programa no município, no ciclo pertinente.
Como resposta, foi elaborado o parecer 228/2021/Cogei/DPD/SEB/SEB[footnoteRef:10], no qual foi esclarecido, preliminarmente, que a análise do cumprimento da meta física é efetuada ex ante, ou seja, no momento da solicitação dos recursos, mediante o cotejo entre os dados do censo escolar com as informações inseridas pelos municípios no Sistema Integrado de Monitoramento e Controle do Ministério da Educação (Simec) . Esclareceu que os recursos foram empregados na aquisição de "bens, de uso individual ou coletivo, que visam garantir o cuidado integral e a segurança alimentar das crianças, de forma a assegurar o acesso e sua permanência na educação infantil, em conformidade com os normativos vigentes", o que permitiria aprovar a adequação das ações desenvolvidas. [10:  Peça 66.] 
De outra parte, a análise financeira da aplicação dos recursos foi empreendida pela nota técnica 2579960/DAESP-Copra/CGCAP/Difin/FNDE[footnoteRef:11], a qual consignou que "não foi constatada ocorrência de natureza financeira que enseje ressalvas ou prejuízo". [11:  Peça 71.] 
Diante da defesa apresentada pelos responsáveis, bem como dos esclarecimentos do FNDE, a secretaria concluiu que, ainda que de forma extemporânea, as contas foram apresentadas, não havendo, nos autos, indicativo de gestão irregular dos valores ou prejuízo ao erário, de modo que não se identificaram irregularidades outras além da omissão tratada.
Considerou que o gestor antecessor, encarregado da aplicação dos recursos, não era responsável pela apresentação das contas, e não haveria indicativo de que qualquer ação ou omissão de sua parte teria concorrido para a deflagração do processo.
No entanto, entendeu que o gestor sucessor não cumpriu com seu dever de prestar contas, mesmo após a notificação efetuada na fase interna e a citação nesta TCE.
Sendo assim, a secretaria propôs[footnoteRef:12]: [12:  Peça 72.] 
a) acatar as alegações de defesa do Sr. João Jorge de Weba Lobato, julgando regulares as suas contas;
b) rejeitar as razões de justificativa do Sr. Zezildo Almeida Júnior, julgando irregulares as suas contas, cominando-lhe multa.
No entanto, a secretaria nada propôs acerca da devolução do saldo remanescente na conta específica do convênio, referente a receita de aplicação financeira.
O MP/TCU, representado pelo subprocurador-geral Lucas Rocha Furtado, manifestou-se de acordo com a unidade instrutiva[footnoteRef:13]. [13:  Peça 75.] 
II
O caso tem a ver com a Resolução CD/FNDE 2/2012, que tornou obrigatória, a partir de 2012, a utilização do SiGPC para encaminhamento da prestação de contas relativa aos recursos repassados a título de transferências voluntárias e obrigatórias/legais.
Os recursos foram repassados em 7/3/2014 para, presumidamente, serem aplicados em 2014[footnoteRef:14], de modo que se esperaria que a prestação de contas se desse no exercício de 2015, ainda no mandato do então prefeito, Sr. João Jorge de Weba Lobato. [14:  Vide peça 3, p. 1.] 
Contudo, devido aos conhecidos problemas relacionados à implantação do Sistema de Gestão de Prestação de Contas (SigPC) , já examinados em outros processos nesta Corte, o prazo para entrega da prestação de contas foi sendo postergado, extraordinariamente, pela própria autarquia, até 21/10/2018[footnoteRef:15]. [15:  Peça 3, p. 1, peça 5, p. 1, peça 7, p. 1, peça 58, p. 3-4 e 11, entre outros.] 
Nesse sentido, nota publicada pelo FNDE em seu portal eletrônico informou que o módulo para inserção dos dados sobre os recursos de apoio à educação infantil - incluindo apoio suplementar - foi disponibilizado somente a partir de agosto de 2018, para despesas efetuadas entre 2012 e 2017[footnoteRef:16], o que esclarece o prazo dilatado entre o repasse dos recursos e a prestação de contas correspondente. [16:   Disponível em: . Acesso em: 24 mar. 2023. ] 
A esse respeito, aduz a secretaria que "a indisponibilidade do sistema até agosto de 2018 é incontroversa, mas sem relevância para aquilatar a conduta do Sr. João Jorge de Weba Lobato, até mesmo porque não lhe incumbia prestar as contas".
De todo modo, como visto, o FNDE concluiu que a documentação apresentada a título de prestação de contas da gestão do programa do exercício de 2014 comprovava a adequação das ações desenvolvidas e que não foram detectadas irregularidades na execução financeira do ajuste.
Desse modo, cabe acolher as alegações de defesa apresentadas pelo Sr. João Jorge de Weba Lobato, julgando regulares as suas contas.
Em relação ao prefeito sucessor Sr. Zezildo Almeida Júnior, que não geriu os recursos em questão, ouvido em audiência por não ter cumprido o "prazo originalmente estipulado para prestação de contas dos recursos federais recebidos à conta do instrumento em questão", ante a excepcionalidade do contexto conturbado vivenciado na entrega das prestações de contas ao FNDE entre 2012 e 2018, que fez recair em seu mandato a data final para apresentação de prestações de contas que não competiriam a ele apresentar não fosse essa situação incomum (incerteza sobre a disponibilização do módulo "Contas Online" no SiGPC pelo FNDE, aberto gradualmente a partir de agosto de 2018 - quase quatro anos após o encerramento da vigência do ajuste) , considero que seria medida de elevado rigor apená-lo pecuniariamente.
Por fim, cabe determinar ao Fundo Nacional de Desenvolvimento da Educação (FNDE) , com fulcro no art. 60 da Portaria Interministerial 424/2016, que, caso exista, na conta específica do ajuste, saldo financeiro de recursos de repasse remanescentes provenientes das receitas obtidas nas aplicações financeiras realizadas, não utilizadas no objeto pactuado, solicite à instituição financeira albergante a devolução dos valores à conta única do Tesouro Nacional, noticiando a esta Corte, no prazo de 60 (sessenta) dias, as providências adotadas.
Diante do exposto, voto pela aprovação do acórdão que ora submeto à apreciação deste colegiado.
TCU, Sala das Sessões, em 25 de abril de 2023.
Weder de Oliveira 
Relator